【裁判字號】    95,訴,168
【裁判日期】    950714
【裁判案由】    債務人異議之訴
【裁判全文】
臺灣板橋地方法院民事判決               95年度訴字第168號
原      告  丁○○原名賴玥穎.
訴訟代理人  曹運蘭律師
複  代理人  林相如
被      告  戊○○
訴訟代理人  劉竭輝律師
上列當事人間請求債務人異議之訴事件，本院於民國95年6 月27
日言詞辯論終結，判決如下：
    主      文
原告之訴駁回。
訴訟費用由原告負擔。
    事      實
甲、原告方面：
一、聲明：
（一）鈞院94年度拍字第1002號、板院通執金字第36390 號，因
      查封及拍賣抵押權之抵押物之強制執行事件，就原告所有
      坐落於臺北縣新莊市○○段第0824地號土地及該地上建築
      物即新莊市○○街80巷5 號4 樓本國式鋼筋混泥土建造4
      層樓房第4 層樓房建物所有權及其附屬物，所為之查封拍
      賣之強制執行程序應予撤銷。
（二）確認原告與被告間就上開系爭房地所為設定之抵押權不存
      在，應予塗銷。
二、陳述：
（一）緣原告並不認識被告戊○○，雙方從無任何商業或參加互
      助會等金錢往來，亦未持原告所有坐落臺北縣新莊市○○
      里○○街80巷5 號4 樓房地（以下簡稱：系爭房地）提供
      擔保向被告借貸，或為債務人乙○○設定抵押權之情事。
      而原告從末開立任何商業本票予被告作為債權憑據，足證
      原告並末積欠被告分文，至於卷附民國（下同）91年1 月
      1 日所簽發新臺幣（下同）800,000 元之本票，以及其上
      發票人乙○○所併列原告為發票人之簽名及指印均非原告
      所為，合先敘明。
（二）本件兩造間並無任何債權債務關係存在，鈞院94年度執字
      第36390 號強制執行事件應予撤銷：
  １、查系爭房地抵押權設定契約書中屬於原告之印鑑房地權狀
      ，乃訴外人乙○○未經原告同意，在原告不知情下竊取原
      告印鑑及系爭房地權狀交予被告，作為乙○○積欠其會款
      之暫時保障，惟乙○○並未同意被告委託甲○○代書設定
      抵押權之情事，被告竟基於偽造文書之非法行為，擅自將
      乙○○交付暫押之上開系爭文件，單獨委託甲○○代書設
      定不實之抵押債權。此有證人乙○○證稱：「（問：設定
      情形如何？）我欠對方的錢，對方要我向太太要所有權狀
      設定，才有保障，沒說要賣，只說只要保障一下而已，我
      沒有經過我太太的同意，就把她的證件拿去設定，庭提本
      票3 紙，上面的簽名是我自己本身簽的，被告只說要設定
      抵押，並沒有說會將房子拿去拍賣，就連我所開的本票上
      面也沒有記載日期，我們有約定有錢再清償，我所欠的金
      額沒有到910,000 元，我有陸續清償，沒有想到後來他把
      房子拿去拍賣，抵押設定書上並沒有我太太的簽名」、「
      （問：你太太的印章是何人所蓋？）是我偷拿給被告，被
      告拿回家蓋的，我本人也沒有去」、「（問：你當時去拿
      印章權狀給被告時有無代書處說要設定抵押權，有無看過
      代書？）都沒有」等語可稽。
  ２、再者，證人甲○○供證：「（問：何人請你處理？）剛開
      始沒有同時過來，是權利人先拿所有權狀過來，後來補文
      件時，債務人跟義務人再一起補過來」、「（問：有沒有
      辦法記得章是否她親自所蓋？）應該是原告夫妻一起過來
      ，拿身分證、印鑑證明，義務人印鑑章，債務人普通章過
      來辦理」等語，惟嗣後問證人是否記得原告夫妻長相時，
      其卻以「案件太多，我忘記了」加以搪塞。另按土地代書
      持權利義務人之身分證、印鑑受託至地政事務所辦理設定
      抵押權，依慣例必須持雙方授權委託書方可以辦理，如由
      雙方當事人至地政事務所辦理設定抵押權時，則在抵押契
      約書上均需親自簽名，然本件抵押權之設定，除原告毫無
      所知外，即使乙○○亦未出具委託書委託證人甲○○辦理
      設定抵押權，而抵押權契約書上亦無乙○○之簽名，證人
      甲○○所指顯有違常理。
（三）對被告抗辯之陳述：
  １、被告指稱原告與夫乙○○共同積欠會款910,000 元云云：
      惟查，原告為殘障子女必須外出工作，因夫經商失敗，復
      遭友人倒會，從未負擔家庭生活費用，原告之夫乙○○一
      切在外作為，原告從不過問，對其召集互助會乙事亦不知
      情。故原告從無與乙○○共同召集民間互助會，亦從未到
      被告家中收取會款，自無被告所指開標作業與乙○○共同
      操作之情事。至於被告所指本票係乙○○所簽發，原告並
      無簽發本票予被告之必要，此可核對本票筆跡即可明瞭。
  ２、被告指稱雙方協議以原告名下不動產房地設定抵押權，並
      由建成代書事務所負責人甲○○代辦手續云云：
      惟查，原告既不認識被告，亦未與其夫共同召集民間互助
      會，並無所謂積欠會款910,000 元無法償還，而與被告協
      議以原告所有不動產設定抵押權予被告之情事。又原告所
      有不動產權狀及印鑑確係乙○○未經原告同意，自行加以
      竊取交由被告辦理設定抵押權，此有乙○○在案發後已向
      板橋地檢署自首竊盜罪在案可稽。況原告倘同意將所有權
      狀及印鑑交其給予被告設定抵押等情，乙○○自無向檢察
      官自首竊盜罪之必要。
三、證據：提出土地及建築改良物所有權狀、土地登記謄本、鈞
    院94年度拍字第1002號民事裁定、鈞院民事執行處板院通94
    執金字第36390 號囑託查封登記書、同意書、本票影本各1
    件為證，並聲請傳訊證人甲○○。
乙、被告方面：
一、聲明：原告之訴駁回。
二、陳述：
（一）緣被告自88年至93年均參與原告及其夫乙○○所召集之民
      間互助會，該互助會會首係由原告之夫代表具名，每次開
      標作業均由原告及其夫共同主持，會款則由該2 人輪流至
      被告住處收取，顯見原告及其夫即為上開互助會之共同會
      首。而原告及其夫因互助會共同積欠被告910,000 元之債
      務，前揭債務數額乃由被告會同原告及其夫結算所得，其
      等並簽發本票予被告收執，系爭本票現刻交付鈞院執行處
      94 年 度執金字第36390 號強制執行程序受理在案。
（二）原告辯稱從未持其所有不動產交予被告設定抵押權云云：
      惟查，原告及其夫因會款致共同積欠被告910,000 元無法
      償還，雙方協議以原告名下不動產設定抵押權予被告，並
      委託建成代收事務所負責人即證人甲○○辦理抵押權設定
      登記手續，此有證人甲○○證詞可稽。
三、證據：提出互助會單、土地登記申請書、抵押權設定登記書
    、印鑑證明影本各1 件為證，並聲請傳訊證人丙○○、乙○
    ○。
丙、本院依職權調閱本院94年度執字第36390 號拍賣抵押物卷。
    理  由
一、原告起訴主張：原告並不認識被告，雙方從無任何商業或參
    加互助會等金錢往來，亦未持系爭房地提供擔保向被告借貸
    ，或為訴外人乙○○設定抵押權之情事，而原告從末開立任
    何商業本票予被告作為債權憑據，至卷附91年1 月1 日所簽
    發800,000 元之本票，以及其上發票人乙○○所併列原告為
    發票人之簽名及指印均非原告所為，本件兩造間並無任何債
    權債務關係存在，系爭房地抵押權設定契約書中屬於原告之
    印鑑房地權狀，乃訴外人乙○○未經原告同意，在原告不知
    情下竊取原告印鑑及系爭房地權狀交予被告，作為乙○○積
    欠其會款之暫時保障，惟乙○○並未同意被告委託甲○○代
    書設定抵押權之情事，被告竟基於偽造文書之非法行為，擅
    自將乙○○交付暫押之上開系爭文件，單獨委託甲○○代書
    設定不實之抵押債權，故本院94年度執字第36390 號強制執
    行事件應予撤銷，兩造間就上開系爭房地所為設定之抵押權
    不存在，應予塗銷等語。
二、被告則以：被告自88年至93年均參與原告及其夫乙○○所召
    集之民間互助會，該互助會會首係由原告之夫代表具名，每
    次開標作業均由原告及其夫共同主持，會款則由該2 人輪流
    至被告住處收取，顯見原告及其夫即為上開互助會之共同會
    首，而原告及其夫因互助會共同積欠被告910,000 元之債務
    ，前揭債務數額乃由被告會同原告及其夫結算所得，其等並
    簽發本票予被告收執，系爭本票現刻交付本院執行處以94年
    度執金字第36390 號強制執行程序受理在案，原告及其夫因
    會款致共同積欠被告910,000 元無法償還，雙方協議以原告
    名下不動產設定抵押權予被告，並委託建成代收事務所負責
    人即證人甲○○辦理抵押權設定登記手續，故原告之主張並
    無理由等語，資為抗辯。
三、本件之爭點在於：（一）原告請求撤銷本院上開強制執行程
    序，有無理由？（二）兩造間就上開系爭房地所為設定之抵
    押權是否存在、應否塗銷？茲分別敘述如下。
四、原告請求撤銷本院上開強制執行程序，有無理由？
（一）按強制執行法第14條所定債務人異議之訴，係以債務人主
      張有消滅或妨礙債權人請求之事由發生，要求法院排除執
      行名義之執行力為目的。
（二）而查，原告請求本院上開強制執行程序，因上開執行標的
      物已經拍定，並由本院民事執行處於95年4 月14日核發權
      利移轉證書等情，業經本院調取本院94年度執字第36390
      號執行卷宗核閱上情無訛，則拍賣程序已屬不能撤銷，執
      行標的物之強制執行顯已無法排除，是無論原告請求撤銷
      上開強制執行程序有無理由，惟對於上開強制執行程序已
      終結之執行處分，亦不得據以撤銷。故原告所聲請撤銷之
      強制執行程序業已終結，即再無撤銷該執行程序之餘地，
      原告請求撤銷該執行程序，自不應准許。
五、兩造間就上開系爭房地所為設定之抵押權是否存在、應否塗
    銷？
（一）按確認之訴，非原告有即受確認判決之法律上利益，不得
      提起。而所謂即受確認判決之法律上利益，係指法律關係
      之存在否不明確，致原告在私法上之地位有受侵害之危險
      ，而此項危險得以對於被告之確認判決除去之者而言，有
      最高法院42年臺上字第1031判例可參。本件兩造就系爭抵
      押權所擔保之債權存否既有爭執，而抵押債權存否，關係
      抵押權之存續，原告私法上之地位即有受侵害之危險，且
      得以本件確認之判決除去，揆諸前揭說明，原告提起本件
      確認之訴有即受確認判決之法律上利益，先予敘明。
（二）又確認法律關係不存在之訴，如被告主張其法律關係存在
      時，應由被告負舉證責任，有最高法院48年臺上第887 號
      、42年臺上字第170 號等判例意旨可參。本件原告主張抵
      押債權不存在之事實，既然被告所否認，揆諸上開最高法
      院判例意旨，應由被告就抵押債權存在之事實，負舉證之
      責任。對此，被告業已提出互助會單、土地登記申請書、
      抵押權設定登記書、印鑑證明影本各1 件為證。而按私文
      書應由舉證人證其真正；私文書經本人或代理人簽名、蓋
      章或按指印或有法院或公證人之認證者，推定為真正，民
      事訴訟法第357 條前段、第358 條分別定有明文；復按採
      為判決基礎之書證，雖當事人對之並不爭執其真正，亦只
      能認為有形式之證據力，至其實質的證據力之有無，即內
      容是否足以證明待證之事實，自應由事實審法院曉諭兩造
      為適當完全之言詞辯論，使得盡其攻擊防禦之能事，始足
      以判斷之，最高法院著有48年台上字第837 號判例可資參
      照。而查，證人即處理本件抵押權設定之代書甲○○已到
      庭證稱：「（問：提示抵押權相關資料，是否由你代為處
      理？）是的；（問：請問證人該聲請書上面原告之印章兩
      枚，是否係其本人所親蓋？）時間久了沒有印象，但是一
      般代書都會核對身分後確認無誤再辦理，也有在設定或交
      屋時再補蓋的情形，但核對身分都會事先核對；（問：經
      過是否記得？）我記得是因為會款的原因，債務人是會頭
      權利人是會腳，因為會腳標到會，會首無法給付會款，所
      以辦理抵押設定；（問：是何人請你處理的？）剛開始沒
      有同時過來，是權利人先拿所有權狀過來，後來補文件時
      ，債務人跟義務人再一起補過來；（問：沒有辦法記得章
      是否他親自所蓋的？）應該是原告夫妻一起過來，拿身分
      證、印鑑證明、義務人印鑑章、債務人普通章過來辦理；
      （原告複代理人問：為何沒有要當事人在所有設定抵押權
      文件上簽名？）地政事務所並沒有要求權利人或義務人一
      定要親自簽名，只要提供印鑑、身分證明就可以辦理。需
      要簽名其他的手續，另外文件以外的地方應該都會有，如
      借據、本票上都會有；（原告複代理人問：如何認定本票
      上之金額是130 萬元？）實際金額是雙方計算，代書只是
      幫忙核對手續及身分無誤」等情明確（見本院95年5 月23
      日言詞辯論筆錄），足見原告確有提供系爭房地設定抵押
      權之情至明，此外，原告既無其他積極證據足資證明系爭
      抵押權不存在，是被告主張系爭抵押權所擔保之債權金額
      存在之事實，堪信為真實，原告主張系爭抵押權不存在，
      應予塗銷等語，不足採信。
六、綜上所述，原告所聲請撤銷之強制執行程序業已終結，即再
    無撤銷該執行程序之餘地，且系爭抵押權所擔保之債權確屬
    存在，從而，原告請求撤銷本院上開強制執行程序，並主張
    兩造間就上開系爭房地所為設定之抵押權不存在，應予塗銷
    ，即屬無據，應予駁回。
七、本件判決之基礎已臻明確，兩造其餘攻擊防禦方法及舉證，
    核與判決無影響，爰不另一一論述，併此敘明。
八、訴訟費用負擔之依據：民事訴訟法第７８條。
中    華    民    國    95    年    7     月    14    日
                  民事第三庭    法  官  邱靜琪
以上正本係照原本作成
如對本判決上訴，須於判決送達後20日內向本院提出上訴狀
中    華    民    國    95    年    7     月    14    日
                                書記官  白俊傑


司法院資訊處製作；財團法人民間司法改革基金會備份。
